ACORDAO-COMPLETO-2437114

ACÓRDÃO 9293/2021 ATA 25/2021 - SEGUNDA CÂMARA

VISTOS, relatados e discutidos estes autos de tomada de contas especial instaurada pela Caixa Econômica Federal (Caixa) em desfavor, originalmente, do Município de Valença - RJ, além de Luiz Antônio da Costa Carvalho Correa da Silva (gestão: 2001 a 2004) , Fernando Pereira Graça (gestão: 1º/1/2005 a 6/12/2005) e Antônio Fábio Vieira (gestão: 7/12/2005 a 31/12/2008) como então prefeitos do aludido município, diante da não comprovação da boa e regular aplicação dos recursos federais repassados por meio do Contrato de Repasse n.º 0102507-66 celebrado com o então Ministério das Cidades sob o valor original de R$ 250.000,00 para a construção de duas estações de tratamento de esgoto;
ACORDAM os Ministros do Tribunal de Contas da União, reunidos na Sessão da 2ª Câmara, ante as razões expostas pelo Relator, em:
9.1. excluir a responsabilidade do espólio de Fernando Pereira Graça (falecido) e do Município de Valença - RJ na presente relação processual, diante dos elementos de convicção até aqui obtidos pelo TCU;
9.2. declarar a revelia de Antônio Fábio Vieira, nos termos do art. 12, § 3º, da Lei n.º 8.443, de 1992;
9.3. rejeitar as correspondentes alegações defesas oferecidas por Luiz Antônio da Costa Carvalho Correa da Silva;
9.4. julgar irregulares as contas de Luiz Antônio da Costa Carvalho Correa da Silva e Antônio Fábio Vieira, nos termos dos arts. 16, III, alínea "b", e 19, parágrafo único, da Lei n.º 8.443, de 1992, deixando, contudo, de lhes aplicar a subsequente multa prevista no art. 58, II, da LOTCU em face da prescrição da pretensão punitiva do TCU; e
9.5. enviar a cópia do presente Acórdão, com o Relatório e a Proposta de Deliberação, a Luiz Antônio da Costa Carvalho Correa da Silva e Antônio Fábio Vieira, além do espólio de Fernando Pereira Graça (falecido) e do Município de Valença - RJ, para ciência.

Tomada de contas especial instaurada pela Caixa Econômica Federal (Caixa) em desfavor, originalmente, do Município de Valença  RJ, além de Luiz Antônio da Costa Carvalho Correa da Silva (gestão: 2001 a 2004), Fernando Pereira Graça (gestão: 1º/1/2005 a 6/12/2005) e Antônio Fábio Vieira (gestão: 7/12/2005 a 31/12/2008), como então prefeitos do aludido município, diante da não comprovação da boa e regular aplicação dos recursos federais repassados por meio do Contrato de Repasse n.º 0102507-66 celebrado com o então Ministério das Cidades sob o valor original de R$ 250.000,00 para a construção de duas estações de tratamento de esgoto.

Segunda Câmara

Município de Valença - RJ.

3. Responsáveis: Antônio Fábio Vieira (CPF XXX.350.697-XX); e Luiz Antônio da Costa Carvalho Correa da Silva (CPF XXX.631.147-XX).

13.1. Ministros presentes: Bruno Dantas (Presidente), Aroldo Cedraz e Raimundo Carreiro.
13.2. Ministro-Substituto convocado: Marcos Bemquerer Costa.
13.3. Ministro-Substituto presente: André Luís de Carvalho (Relator).

ACORDAO-COMPLETO-2537258

Acórdão 7024/2022 - Segunda Câmara

ACORDAO-COMPLETO-2502772

Acórdão 11711/2021 - Segunda Câmara

ANDRÉ DE CARVALHO

Trata-se de tomada de contas especial instaurada pela Caixa Econômica Federal (Caixa) em desfavor, originalmente, do Município de Valença - RJ, além de Luiz Antônio da Costa Carvalho Correa da Silva (gestão: 2001 a 2004) , Fernando Pereira Graça (gestão: 1º/1/2005 a 6/12/2005) e Antônio Fábio Vieira (gestão: 7/12/2005 a 31/12/2008) como então prefeitos do aludido município, diante da não comprovação da boa e regular aplicação dos recursos federais repassados por meio do Contrato de Repasse n.º 0102507-66 celebrado com o então Ministério das Cidades sob o valor original de R$ 250.000,00 para a construção de duas estações de tratamento de esgoto.
2.	Após a análise final do feito, o Auditor Federal Adilson Souza Gambati lançou o seu parecer conclusivo à Peça 65, com a anuência do diretor da Secex-TCE (Peça 66) , nos seguintes termos:
" (...) HISTÓRICO 
2. Para a execução do objeto do Convênio (peça 1, p. 40-45) foram previstos um total de R$ 300.000,00, dos quais R$ 250.000,00 a cargo da concedente e R$ 50.000,00 a título de contrapartida, conforme cláusula quarta do Contrato de Repasse (peça 1, p. 41) . A CAIXA efetuou os repasses para a conta vinculada (Caixa Econômica Federal, Agência 0945, c/c 33-4) conforme quadro abaixo:
	Ordem Bancária
	Data do crédito
	Valor
	Peça

	2001OB007158
	1/2/2002
	R$ 200.000,00
	 (1, p. 138) 

	2001OB004952
		R$ 50.000,00
	
	Total
	R$ 250.000,00
	
3. A CAIXA realizou desbloqueios periódicos para a conta vinculada, conforme quadro abaixo (peça 1, p. 2-3 e 140-142) :
	Data do crédito
	Valor desbloqueado (Repasse + Contrapartida) 

	19/8/2003
	R$ 13.145,56

	20/4/2004
	R$ 31.140,04

	22/6/2004
	R$ 17.436,00

	28/7/2004
	R$ 8.381,80

	17/9/2004
	R$ 5.666,62

	19/9/2005
	R$ 36.440,55

	10/5/2006
	R$ 22.831,86

	13/4/2007
	R$ 18.015,00

	6/7/2007
	R$ 9.371,45

	20/9/2007
	R$ 37.352,78

	14/11/2007
	R$ 54.801,29

	22/1/2008
	R$ 12.674,84

	TOTAL
	R$ 267.257,79

4. Por meio de termo Aditivo (peça 1, p. 78) , foi alterado o valor da contrapartida para R$ 121.205,15, passando o valor total do empreendimento para R$ 371.205,15.
5. Durante a execução das obras, a CAIXA realizou, entre 21/6/2002 e 14/1/2008, um total de 15 visitas técnicas, conforme Relatórios de Acompanhamento de Empreendimentos (peça 1, p. 87-138) , apontando na última visita realizada (peça 1, p. 135) um percentual de execução de 80,33%.
6. Conforme Parecer Consubstanciado de 15/8/2016 (peça 1, p. 2-5) a execução das obras teve início em 29/8/2001, tendo sido executado 80,33% do total previsto, o que corresponde a R$ 298.174,84. É informado no parecer que não foram atingidos os objetivos previstos no plano de trabalho, porquanto as obras não apresentam funcionalidade, não gerando o benefício social esperado. Com relação a não funcionalidade, informa que a prefeitura executou a parte física da Estação de Tratamento de Esgoto - ETE, porém não executou a rede de esgoto ligando os bairros adjacentes à ETE.
7. A CAIXA encaminhou notificações aos Srs. Luiz Antônio da Costa Carvalho Correa da Silva (CPF XXX.631.147-XX) , prefeito no período de 1/1/2001 a 31/12/2004, Antônio Fábio Vieira (CPF XXX.350.697-XX) , prefeito no período de 7/12/2005 a 31/12/2008, Álvaro Cabral da Silva, prefeito no período de 1/1/2013 a 31/12/2016 e Fernando Pereira Graça (CPF XXX.990.587-XX - Falecido) prefeito no período de 1/1/1997 a 31/12/2000 e 1/1/2005 a 6/12/2005. Todas as notificações foram expedidas em 26/3/2013 (peça 1, p. 6-18) , com datas de ciência entre 10/4/2013 e 16/7/2013, conforme quadro de peça 1, p. 3.
8. O responsável Luiz Antônio da Costa Carvalho Correa da Silva, ex-prefeito na gestão 2001-2004 apresentou resposta à notificação (peça 1, p. 12) , tendo sido analisada e rejeitada, conforme item VI do Relatório de Tomada de Contas Especial 271/2016 (peça 1, p. 172) .
9. O Relatório de Tomada de Contas Especial 271/2016 (peça 1, p. 170-173) indicou a ocorrência de dano ao erário de R$ 171.263,77, em razão da não execução do objeto pactuado, e responsabilizou solidariamente os Srs. Luiz Antônio da Costa Carvalho Correa da Silva (CPF XXX.631.147-XX) , prefeito no período de 1/1/2001 a 31/12/2004, Antônio Fábio Vieira (CPF XXX.350.697-XX) , prefeito no período de 7/12/2005 a 31/12/2008 e Sr. Fernando Pereira Graça (CPF XXX.990.587-XX - Falecido) , prefeito no período de 1/1/1997 a 31/12/2000 e 1/1/2005 a 6/12/2005.
10. O Relatório de Auditoria 576/2017 (peça 1, p. 187-190) , bem como os respectivos Certificado de Auditoria (peça 1, p. 191-192) e Parecer do dirigente de controle interno (peça 1, p. 193-194) , todos emitidos pela CGU, concluem que os autos se encontram em consonância com os normativos aplicáveis, opinando pela irregularidade das contas, com responsabilização solidária dos Srs. Luiz Antônio da Costa Carvalho Correa da Silva (CPF XXX.631.147-XX) , Antônio Fábio Vieira (CPF XXX.350.697-XX) e Sr. Fernando Pereira Graça (CPF XXX.990.587-XX - Falecido) , pelo valor atualizado de R$ 571.620,37. A ciência ministerial com pronunciamento pela irregularidade está datada de 29/6/2017 (peça 1, p. 197) .
11. Procedida a análise das informações constantes dos autos por meio da instrução inicial de peça 4, constatou-se que houve benefício auferido pelo município, ensejando sua responsabilização com os demais prefeitos. Assim, entendeu-se necessária a realização de citação dos responsáveis nos seguintes termos:
'a) realizar a CITAÇÃO dos Srs. Luiz Antônio da Costa Carvalho Correa da Silva (CPF XXX.631.147-XX) , ex-prefeito no período de 1/1/2001 a 31/12/2004, Antônio Fábio Vieira (CPF XXX.350.697-XX) , ex-prefeito no período de 7/12/2005 a 31/12/2008, Sr. Fernando Pereira Graça (CPF XXX.990.587-XX - Falecido) , ex-prefeito no período de 1/1/1997 a 31/12/2000 e 1/1/2005 a 6/12/2005, na pessoa de sua inventariante, e do Município de Valença/RJ (CNPJ: 29.076.130/0001-90) , com fundamento nos arts. 10, § 1º, e 12, incisos I e II, da Lei 8.443/1992 c/c o art. 202, incisos I e II, do RI/TCU, para que, solidariamente e no prazo de quinze dias, apresentem alegações de defesa e/ou recolham aos cofres do Tesouro Nacional a quantia abaixo indicada, atualizada monetariamente a partir das respectivas datas até o efetivo recolhimento, abatendo-se na oportunidade a quantia eventualmente ressarcida, na forma da legislação em vigor, em decorrência das irregularidades abaixo descritas:
Irregularidades: execução parcial do objeto do convênio, com atingimento de 80,33% do total previsto, não apresentando funcionalidade e sem alcance do benefício social esperado, tendo em vista atrasos na execução do objeto por quase seis anos por razões injustificáveis.
Dispositivos violados: parágrafo único do art. 70 da Constituição Federal; art. 93 do Decreto-Lei 200/67; arts. 22 da IN/STN 1/97; alínea 'a', do item 3.2, da cláusula terceira do Contrato de Repasse 0102.507-66/2000 - Siafi 416253.
Quantificação do débito:
	VALOR ORIGINAL (R$) 
	DATA DA OCORRÊNCIA

	11.028,17
	19/8/2003

	25.883,43
	20/4/2004

	14.532,74
	22/6/2004

	6.986,14
	28/7/2004

	4.723,07
	17/9/2004

	29.591,44
	19/9/2005

	18.602,96
	10/5/2006

	22.631,48
	21/9/2007

	37.284,34
	21/11/2007

Valor atualizado até 10/8/2018: R$ 350.258,39
Cofre para recolhimento: Tesouro Nacional
Conduta dos ex-prefeitos: executar parcialmente o objeto do Contrato de Repasse 0102.507-66/2000 - Siafi 416253, com atingimento de 80,33% do total previsto, e atrasar sua execução por quase seis anos por razões injustificáveis. 
Conduta do Município: beneficiar-se do resultado das obras inacabadas do objeto do Contrato de Repasse 0102.507-66/2000 - Siafi 416253, realizadas com recursos da União, e atualmente sem alcance social algum.
Nexo de causalidade: a execução parcial do objeto do Contrato de Repasse 0102.507-66/2000 - Siafi 416253, com atingimento de 80,33% do total previsto, sem funcionalidade, sem o alcance do benefício social esperado e realizada com atraso de quase seis anos por razões injustificáveis, propiciou a não comprovação da boa aplicação dos recursos federais recebidos, resultando em presunção de dano ao erário.
Nexo de causalidade do Município: a execução parcial do objeto do Contrato de Repasse 0102.507-66/2000 - Siafi 416253, com atingimento de 80,33% do total previsto, tendo como resultado obras inacabadas e atualmente sem alcance social algum, porém passíveis de serem aproveitadas pelo município, com presunção de benefício ao ente federado.
Culpabilidade dos ex-prefeitos: a conduta omissiva dos responsáveis é reprovável, posto que na qualidade de prefeitos à época dos fatos, estavam cientes de suas atribuições como chefes do poder executivo municipal, principalmente quanto à obrigação de executarem integralmente o objeto do Contrato de Repasse 0102.507-66/2000 - Siafi 416253 e nos prazos acordados, de forma a obterem a aprovação relativa a 100% dos recursos recebidos. Há, ainda, elementos indicativos da consciência da ilicitude praticada, já que os mesmos tomaram ciência das Notificações encaminhadas pela CAIXA (peça 1, p. 6-18) , sendo razoável exigir dos responsáveis condutas diversas daquelas que adotaram, considerando as circunstâncias que os cercavam, não estando albergados em nenhuma excludente de ilicitude.'
12. Em cumprimento ao pronunciamento da unidade (peça 6) , foram promovidas as citações dos responsáveis, conforme quadro a seguir:
	Responsável
	Citação
	Recebimento
	Origem do endereço

	Luiz Antônio da Costa Carvalho Correa da Silva
	Ofício 1232/2018 (peça 10) 
	Peça 23
	Base de dados da Receita Federal (peça 18) 

	Município de Valença/RJ
	Ofício 1237/2018 (peça 8) 
	Peça 24
	Base de dados da Receita Federal (peça 19) 

	Espólio de Fernando Pereira Graça
	Ofício 3270/2018 (peça 35) 
	Peça 42
	Base de dados da Receita Federal (peça 20) 

	Antônio Fabio Vieira
	Ofício 7905/2019 (peça 54) 
	Peça 57
	Pesquisa na internet, buscador Google (peça 53) 

		Ofício 7906/2019 (peça 55) 
	Peça 56
	
	Tentativas de citação sem sucesso

	Antônio Fabio Vieira
	Ofícios 1235 e 3276/2018 e 1589/2019 (peças 9, 36 e 47) 
	Peças 25 e 40 ('ausente 3X') 
	Base de dados da Receita Federal (peça 17) 

		Ofícios 3275/2018 e 1588/2019 (peças 36 e 46) 
	Peças 44 e 51 ('ausente 3X') e Peça 48 ('Mudou-se') 
	Pesquisa na internet (peça 28) 

13. O Sr. Luiz Antônio da Costa Carvalho Correa da Silva, o espólio de Fernando Pereira Graça, através de sua inventariante, e o Município de Valença/RJ apresentaram alegações de defesa, constantes das peças 14 a 16, 21, 29 e 41.
14. O responsável Antônio Fabio Vieira, compareceu aos autos e solicitou prorrogação de prazo para apresentação de defesa (peça 60) , atendida mediante o despacho de peça 64.
15. Transcorrido o prazo regimental, o Sr. Antônio Fabio Vieira permaneceu silente, não apresentando defesa. Operam-se, portanto, os efeitos da revelia, dando-se prosseguimento ao processo, nos termos do art. 12, §3º, da Lei 8.443/1992.
EXAME TÉCNICO
Sr. Antônio Fabio Vieira - Revelia
16. Registre-se inicialmente que foram realizadas tentativas infrutíferas de citação do responsável em seu endereço constante da base de dados da Receita Federal por três vezes e uma vez em endereço obtido em pesquisa na internet, conforme registrado no quadro do item 12. Ante o insucesso dessas tentativas, novas buscas na internet revelaram dois outros endereços do responsável, onde houve sucesso nas respectivas entregas dos ofícios citatórios, como também explicitado no quadro do item 12. Não obstante, registre-se que o comparecimento espontâneo aos autos do responsável, constatado através do pedido de prorrogação de prazo (peça 60) e de juntada de revogação de procuração (peça 61) , supre eventuais falhas na citação, conforme Acórdão 4578/2014-TCU-Primeira Câmara, Rel. Min. Weder de Oliveira e 1514/2008 - 1ª Câmara, Rel. Min. Guilherme Palmeira. 
17. Quanto ao mérito, nos processos do TCU, a revelia não conduz à presunção de que seriam verdadeiras todas as imputações levantadas contra os responsáveis, diferentemente do que ocorre no processo civil, em que a revelia do réu opera a presunção da verdade dos fatos narrados pelo autor. Dessa forma, a avaliação da responsabilidade dos agentes não pode prescindir da prova existente no processo ou para ele carreada. 
18. Ao não apresentar sua defesa, o responsável deixou de produzir prova quanto à regularidade da aplicação dos recursos do convênio, em afronta às normas que impõem aos jurisdicionados a obrigação legal de, sempre que demandados pelos órgãos de controle, apresentarem os documentos que demonstrem a correta utilização das verbas públicas, a exemplo do contido no art. 93 do Decreto-Lei 200/67: 'Quem quer que utilize dinheiros públicos terá de justificar seu bom e regular emprego na conformidade das leis, regulamentos e normas emanadas das autoridades administrativas competentes.' 
19. Considerando o princípio da verdade real que rege a atuação desta Corte, ainda que as alegações de defesa não tenham sido apresentadas pelo responsável, a revelia não afasta a obrigatoriedade da análise dos elementos probatórios disponíveis nos autos, conforme reiterados acórdãos do Tribunal (Acórdão 163/2015-TCU-Segunda Câmara, Rel.  Min. Subst. André de Carvalho; 2.685/2015 - 2ª Câmara, Rel. Min. Raimundo Carreiro; 2.801/2015 - 1ª Câmara, Rel. Min. Walton Alencar Rodrigues; 4.340/2015 - 1ª Câmara, Rel. Min. Subst. Weder de Oliveira e 5.537/2015 - 1ª Câmara, Rel. Min. Subst. Weder de Oliveira) . Assim, procurou-se buscar, em manifestações do responsável na fase interna desta Tomada de Contas Especial, se havia argumentos que pudessem ser aproveitados em seu favor.	
20. Reexaminando os autos, verifica-se que o responsável foi notificado na fase interna, mas permaneceu silente, conforme registrado nos itens 7 e 8. Assim, não encontramos nenhum outro argumento nos autos que possa vir a ser analisado e posteriormente utilizado para afastar as irregularidades apontadas. 
21. Vale ressaltar que a pretensão punitiva do TCU, conforme Acórdão 1441/2016-TCU-Plenário, que uniformizou a jurisprudência acerca dessa questão, subordina-se ao prazo geral de prescrição indicado no art. 205 do Código Civil, que é de 10 anos, contado da data de ocorrência da irregularidade sancionada, nos termos do art. 189 do Código Civil, sendo este prazo interrompido pelo ato que ordenar a citação, a audiência ou a oitiva do responsável. No caso em exame, por se tratar de execução parcial do objeto conveniado, a irregularidade sancionada é contada a partir da data final para apresentação da prestação de contas, ocorrida em 11/4/2008, conforme consta da introdução. Tendo sido o ato de ordenação da citação assinado em 15/8/2018 (peça 6) , houve o decurso de prazo superior a 10 anos. Portanto, ocorreu a prescrição da pretensão punitiva.
22. Em se tratando de processo em que a parte interessada não se manifestou acerca das irregularidades imputadas, não há elementos para que se possa efetivamente aferir e reconhecer a ocorrência de boa-fé na conduta do responsável ou de quaisquer outros excludentes de culpabilidade, podendo o Tribunal, desde logo, proferir o julgamento de mérito pela irregularidade das contas, nos termos dos §§ 2º e 6º do art. 202 do Regimento Interno do TCU. (Acórdão 133/2015-TCU-Primeira Câmara, Rel. Min. Bruno Dantas; 2.455/2015 - 1ª Câmara, Rel. Min. Bruno Dantas; 3.604/2015 - 1ª Câmara, Rel. Min. Bruno Dantas; 5.070/2015 - 2ª Câmara, Rel. Min. Subst. André de Carvalho e 2.424/2015 - Plenário, Rel. Min. Benjamin Zymler) .
23. Dessa forma, o Sr. Antônio Fabio Vieira deve ser considerado revel, nos termos do art. 12, §3º, da Lei 8.443/1992.
24. Passamos a analisar as alegações de defesa apresentadas pelos demais responsáveis.
Município de Valença/RJ - Alegações de defesa (peças 14 a 16 e 29) 
25. Argumentos: por meio de seu mandatário, Sr. Luiz Fernando Furtado da Graça, informa o responsável que houve aceitação definitiva das obras referentes às Estações de Tratamento de Esgoto - ETE dos bairros de Cambota e Varginha em 2011, conforme termos de aceitação definitiva juntados (peça 16, p. 5-6) .
26. Informa que até os dias atuais o sistema de esgotamento sanitário não alcançou funcionalidade pela falta de construção da rede de esgoto sanitário, apesar de gestões realizadas junto ao Governo do Estado do Rio de Janeiro para obtenção de recursos.
27. Apresentou como prova de gestão pela busca de recursos, a Proposta de Trabalho (peça 29, p. 2-5) , endereçada ao Conselho Federal Gestor do Fundo de Defesa de Direitos Difusos, por meio da qual submeteu pleito no valor de R$ 2.084.355,00 para a construção de rede de esgoto e reforma das Estações de Tratamento de Esgoto. Sua execução se daria entre abril/2019 e março/2020, conforme cronograma físico.
28. Ressalta que sua atual administração tem tentado obter recursos para a finalização das obras. Todavia, vem enfrentando crise financeira desde o início de 2017, quando foi decretada situação de emergência financeira (peça 16, p. 8-11) . Assim, se encontra impedido de arcar com as obras necessárias à funcionalidade do sistema com recursos próprios ou mesmo recolher os valores apontados pelo Tribunal.
29. Assim, requer prazo para a finalização do empreendimento, ressaltando que o problema foi herdado de gestões passadas, que se mostraram inertes à sua resolução.
30. Análise: os termos de aceitação definitiva juntados à defesa (peça 16, p. 5-6) dizem respeito ao Convênio 8/2010, celebrado com o Estado do Rio de Janeiro, tendo por objeto a conclusão das ETE's de Cambota e Varginha. Portanto, utilizou-se do citado convênio para concluir os 19,67% de obras remanescentes não executadas através do contrato de repasse. Referida informação reforça o benefício auferido pelo ente municipal, uma vez que os equipamentos se encontravam, em 2011, em plena capacidade de operar, houvesse a interligação da rede de esgoto sido construída.
31. Confirma o município que até os dias atuais o sistema de esgotamento sanitário não logrou obter funcionalidade, estando o ente incapacitado de concluí-lo com recursos próprios. Nesse sentido, requer prazo para sua conclusão.
32. Com relação ao pleito de recursos junto ao Fundo de Defesa de Direitos Difusos, publicou-se no D.O.U de 2/10/2019 (https://www.justica.gov.br/seus-direitos/consumidor/direitos-difusos/anexos/resultado-da-selecao.pdf) , portanto após a apresentação da defesa, o resultado da seleção dos projetos aprovados (peça 63) , dentre os quais não se acha contemplado aquele apresentado pelo Município de Valença/RJ
33. Com relação ao prazo adicional solicitado para conclusão do empreendimento, diga-se, da interligação das ETE's já concluídas às redes de esgoto existentes nos bairros de Cambota e Varginha, trata-se de medida de exceção, uma vez que sua concessão se mostra inoportuna no atual estágio do processo, passados 12 anos desde o fim das obras, sem qualquer solução para o problema.
34. Reforça ser inoportuno reabrir prazo para a finalização do empreendimento o fato de o município se encontrar em enorme dificuldade financeira, com bloqueios judiciais de suas contas em função de precatórios, conforme apontado na peça 15, p. 2, o que diminui sua capacidade de enfrentamento do problema com solução efetiva.
35. O responsável não contestou haver se beneficiado com a construção das Estações de Tratamento de Esgoto - ETE. 
36. Conclusão: as informações trazidas pelo responsável em sua defesa confirmam que as obras não evoluíram, mantendo-se as ETE's sem funcionalidade. Demonstram ainda sua incapacidade de concluir as obras do sistema de esgotamento sanitário com os meios próprios que dispõe, o que não recomenda acatar seu pedido de concessão de prazo adicional para a conclusão das obras, paralisadas há 12 anos. Dessa forma, as alegações de defesa apresentadas não se mostram capazes de elidir a irregularidade apontada, devendo ser rejeitadas. 
Espólio de Fernando Pereira Graça, prefeito na gestão 1997-2000 e no período de 1/1/2005 a 6/12/2005 - Alegações de defesa (peça 41) 
37. Argumentos: alega a inventariante que sua citação se deu sem que tenham sido individualizados para cada responsável o valor da condenação e o período de responsabilidade, entendendo assim inconsistentes as informações contidas no ofício citatório.
38. Alerta que o falecimento de Fernando Pereira Graça ocorreu durante a vigência do convênio, sendo impossível a conclusão das obras por ele, tendo estas seguido na gestão subsequente.
39. Informa que houve solução de continuidade das obras em 2006, em razão de revisão do projeto, tendo as obras sido retomadas em 2007.
40. Ressalta que não se pode atribuir responsabilidade objetiva ao jurisdicionado apenas por ter ocupado o cargo de prefeito durante a vigência do convênio, relembrando novamente que o falecimento ocorreu durante a vigência do convênio, que não há dano comprovado, que não se demonstrou como foi calculado o dano atribuído ao responsável e, por último, que a CAIXA aprovou alterações no projeto em 2006, portanto, após seu falecimento.
41. Por fim, ressalta que que não houve dano passível de ressarcimento, uma vez que a parte não concluída da ETE, cerca de 20% do previsto, ocorreu porque os recursos não foram integralizados pela CAIXA.
42. Análise: a conduta do responsável está perfeitamente descrita no ofício citatório. Com relação à ausência de cálculo individualizado por gestor, trata-se de débito solidário pela integralidade do valor aplicado no contrato de repasse, razão pela qual não há cálculo por responsável.
43. Reexaminando as informações constantes dos autos, percebe-se que o Sr. Fernando Pereira Graça teve o mandato interrompido em 6/12/2005, devido ao seu falecimento. Portanto, esteve à frente da gestão municipal apenas por 11 meses. Durante o curto período de sua gestão, as obras caminharam cerca de 20%, alcançando execução final de 44,47% (peça 1, p. 114) . Dessa forma, pode-se inferir que sua participação, isoladamente, não foi determinante para o insucesso do empreendimento.
44. Vale registrar que o lapso temporal de 13 anos entre seu falecimento, em 6/12/2005, e sua citação (peça 42) , ocorrida em 12/12/2018, prejudicam sobremaneira o exercício do efetivo contraditório. 
45. Embora tenha havido notificação válida da inventariante do espólio do Sr. Fernando Pereira Graça na fase interna, em 10/4/2013 (peça 1, p. 6-7) , decorridos cerca de 8 anos de seu falecimento, há que se reconhecer como obstáculo ou dificuldade concreta neste momento processual - quando se passaram treze anos das ocorrências questionadas - o fato de a inventariante e os eventuais herdeiros desconhecerem a matéria especificamente tratada, por não terem sido os gestores dos recursos.
46. Se tal interregno já traria embaraços à defesa do próprio Sr. Fernando Pereira Graça, o que não dizer da inventariante e de seus herdeiros, os quais, além de não terem dado causa à demora processual, não deteriam, em princípio, conhecimento do convênio celebrado.
47. No caso concreto, o mencionado lapso temporal superior a dez anos, por si só, constitui obstáculo ao exercício do contraditório e ampla defesa, a exemplo do tratado no Acórdão 10841/2016-TCU-Segunda Câmara, Rel. Min. Vital do Rêgo:
'23. Dessa forma, resulta inviável na atualidade incluir, na relação jurídica processual, a responsabilidade do filho e da ex-esposa (Washington Luiz Vasconcelos e Maria Amélia Martins Vasconcelos) , para o fim de atribuir o débito aos herdeiros do referido gestor falecido. Isso porque, desde a data do fato gerador da irregularidade subsistente (disponibilização dos recursos) , em 15/10/1998, até a única notificação de, apenas, um dos filhos, decorreram mais de 10 (dez) anos de tramitação do processo, decurso de prazo considerado pelo Tribunal como limite temporal para aferir a viabilidade do regular exercício do contraditório e da ampla defesa de gestores públicos (ou de seus sucessores) e agentes privados envolvidos.
24. Em face dessa análise deve ser considerada prejudicada a inclusão da responsabilidade do Francisco Divino Vasconcelos, bem como, a imputação de débito aos herdeiros ou sucessores do gestor falecido, em virtude do prejuízo ao contraditório e à ampla defesa.'
48. Na mesma linha do acórdão acima reproduzido é a jurisprudência pacificada do Tribunal sobre o assunto, conforme Acórdão 3482/2011-TCU-Primeira Câmara, Rel. Min. Augusto Nardes, 3141/2014 - Plenário, Rel. Min. Augusto Sherman, 8.791/2016 - 2ª Câmara, Rel. Min. Augusto Nardes, 3.879/2017 - 1ª Câmara, Rel. Min. Augusto Sherman, 2269/2019 - 2ª Câmara, Rel. Min. Augusto Nardes e 1254/2020 - 1ª Câmara, Rel. Min. Augusto Sherman.
49. Conclusão: procedida à análise dos argumentos apresentados, em confronto com a jurisprudência dominante no Tribunal, resta claro que houve prejuízos ao contraditório e a ampla defesa. Não obstante, restou igualmente claro que no curto período de tempo em que esteve à frente da gestão municipal, executou cerca de 20% das obras, não sendo razoável afirmar que sua conduta tenha sido determinante para os atrasos na execução das obras, mesmo porque não concluiu seu mantado. Nessas circunstâncias, deve-se acatar suas alegações de defesa, julgando suas contas regulares. 
Sr. Luiz Antônio da Costa Carvalho Correa da Silva, prefeito na gestão 2001-2004 - Alegações de defesa (peça 21) 
50. Argumentos: inicialmente suscita o responsável a preliminar de prescrição da pretensão punitiva por parte do Tribunal, entendendo aplicável o prazo quinquenal, conforme julgamento pelo Supremo Tribunal Federal do Mandado de Segurança32201/DF, o que em sua perspectiva prejudica a análise de mérito da presente tomada de contas especial.
51. Alega em seguida que os questionamentos feitos após 18 anos da assinatura do contrato de repasse violam diversos princípios constitucionais, em especial os do contraditório e ampla defesa, porque, tendo deixado o mandato em 2004, não tem mais contato com servidores responsáveis pela gestão do Programa Morar Melhor, o que restringe sua defesa unicamente à análise dos documentos apresentados nesta TCE, dispondo somente de 15 dias para se manifestar. 
52. Ressalta que não é possível atribuir-lhe responsabilidade objetiva apenas por ter ocupado o cargo de prefeito à época da execução do contrato de repasse, uma vez que a responsabilização deve ser precedida da descrição dos fatos e individualização de sua conduta, a fim de se estabelecer o nexo de causalidade com o dano apontado.
53. Afirma jamais ter atestado a execução de qualquer etapa da obra ou participado da elaboração de relatórios de acompanhamento para liberação de recursos. Sustenta ainda que todos os pedidos de prorrogação de prazo de execução das obras foram sustentados em critérios técnicos ou decorrentes de força maior, contando sempre com o aceita da CAIXA.
54. Cita trecho da instrução de peça 4, acerca do aproveitamento das obras pelo município, concluindo pela ausência de dano e acrescentando que a obra não foi concluída por que os recursos não foram integralizados pela CAIXA. Nesse sentido, sustenta que eventual devolução dos recursos representaria enriquecimento sem causa do poder público.
55. Entende que em razão do longo tempo desde que deixou o cargo de prefeito e da extensa documentação, deveria ter sido concedido prazo adicional para apresentação de sua defesa, o que ora requer a fim de complementa-la.
56. Afirma que não praticou qualquer irregularidade, tendo agido com boa-fé, e que os recursos foram empregados integralmente nas obras, que estavam em pleno andamento ao fim de seu mandato.
57. Por fim requer seja reconhecida a prescrição da pretensão punitiva e a concessão de prazo adicional para complementação de sua defesa.
58. Análise: quanto à preliminar de prescrição da pretensão punitiva, independente de aplicação do prazo quinquenal ou decenal, ocorreu a prescrição. No caso, o responsável deixou o mandato de prefeito em 31/12/2004, data essa que marca o início da irregularidade sancionada. Tendo sido o ato de ordenação de sua citação assinado em 15/8/2018 (peça 6) , houve o decurso de prazo superior a 10 anos, configurando assim a prescrição da pretensão punitiva. 
59. O reconhecimento da prescrição da pretensão punitiva obsta a aplicação de sanções por parte do Tribunal, mas não a ação de cobrança decorrente dos danos apurados, tendo vista que a jurisprudência pacífica nesta Corte é no sentido da imprescritibilidade das ações de ressarcimento ao erário (Súmula TCU 282) .
60. Com relação à violação do princípio constitucional do contraditório e ampla defesa, observa-se que a citação do responsável ocorreu em 4/12/2018 (peça 23) , portanto 14 anos após do fim de seu mandato em 2004, tendo sido notificado também na fase interna, em 12/4/2013 (peça 1, p. 10) , portanto praticamente no limite dos 10 anos. Nesse sentido é razoável o acatamento da preliminar de ofensa ao citado princípio constitucional, ante a dificuldade de obtenção dos elementos documentais ao pleno exercício de sua defesa, como registrado no item 51.
61. Apesar de suscitar ofensa ao contraditório e ampla defesa, a solicitação de prazo adicional para complementar sua defesa demonstra empenho do responsável no esclarecimento dos fatos apurados nesta TCE. Não obstante, os novos elementos de análise trazidos aos autos (itens 63 a 78) são suficientes para constatar que, para além de se reconhecer prejuízos à sua defesa ou conceder-lhe prazo para emendar suas alegações de defesa, não houve de sua parte as condutas descritas em sua citação. Ao contrário, restou claro que a não conclusão do objeto conveniado pode ser creditado à forma como a CAIXA conduziu a fiscalização da execução das obras, promovendo indevidamente a rescisão contratual, além de ser leniente com os prazos de execução e com as prorrogações de vigência contratual. Nesse sentido, entendemos mais apropriado que o Tribunal julgue suas contas regulares.
62. Conclusão: procedida à análise dos argumentos apresentados entendemos elididas as irregularidades, devendo-se acatar suas alegações de defesa. 
Outras considerações
63. O empreendimento contratado com a CAIXA previu a construção de duas Estações de Tratamento de Esgoto - ETE, cuja funcionalidade não seria obtida pela simples conclusão das obras. Era necessário que o município, às suas expensas, realizasse as obras de interligação das duas estações às redes de esgoto existentes nos bairros de Cambota e Varginha. Portanto, as redes de esgoto já estavam concluídas nesses bairros, faltando apenas interligá-las às ETE's.
64. Vê-se, então, que se trata de situação incomum aos contratos de repasse, eis que não era suficiente a conclusão das ETE's para atingimento de etapa útil, mas também das obras adicionais a cargo do município, que sequer foram iniciadas.
65. Nesse contexto, presume-se que a celebração do contrato de repasse não foi revestida dos cuidados necessários à garantia do atingimento do alcance social. Oportuno seria que as obras de construção das ETE's fossem concomitantes àquelas de sua interligação às redes de esgoto existentes. Para tanto, deveria a CAIXA ter exigido do município o aporte de contrapartida suficiente para a execução das obras de interligação, juntamente com as das ETE's, conferindo unicidade de recursos financeiros, projetos, contratações e esforços para o sucesso do empreendimento.
66. Ao tratar apenas da construção das ETE's, deixando a cargo do município decidir pelo momento de executar as obras adicionais, assumiu a CAIXA o risco de fracasso do empreendimento, o que veio a se confirmar.
67. Chama a atenção que a CAIXA tenha autorizado a prorrogação do prazo de vigência do contrato de repasse por 13 vezes, conforme apontado no item 17 da instrução inicial (peça 4) , apesar das repetidas e injustificadas razões do município para tanto ('ocorrência de fortes chuvas', 'realização de estudo de novas definições técnicas' e 'atraso na entrega de material') .
68. Considerando que a CAIXA fiscalizou a execução das obras por 15 vezes (peça 1, p. 87, 90, 95, 97, 101, 103, 107, 110, 114, 118, 121, 127, 131 e 135) , entre 21/6/2002 e 11/1/2008, presume-se que teve plena condição de avaliar em campo se as justificativas apresentadas para as inúmeras solicitações de prorrogação de prazo eram de fato justificáveis. Dado que as obras se estenderam por 77 meses, quando a previsão inicial de sua execução era de apenas 6 meses, infere-se que houve desídia da CAIXA na fiscalização do empreendimento e nas sucessivas autorizações de prorrogações de vigência, podendo assim, ter contribuído para o seu atraso e insucesso.
69. Outro ponto a destacar é que a CAIXA rescindiu unilateralmente o contrato de repasse em 21/1/2008 (peça 1, p. 86) , interrompendo assim os repasses ao município e, consequentemente, o andamento das obras quando estas estavam 80,33% concluídas. Na ocasião da rescisão, a CAIXA havia repassado R$ 267.257,79 (Repasse + Contrapartida) , que representava 72% dos R$ 371.205,15 previstos, portanto, evidenciando que o valor executado superava o repassado.
70. A rescisão contratual, como consta do Ofício 396/2008 (peça 1, p. 86) , se deu em razão de o município se encontrar com restrições no Cadastro Único de Convênios - CAUC, quando da última solicitação de prorrogação da vigência contratual (peça 1, p. 85) .
71. Não há nos autos qualquer documento demonstrando ter a CAIXA ofertado ao município a possibilidade de discordância quanto à decisão de rescindir unilateralmente o contrato, descumprindo o disposto no parágrafo único do art. 78, da Lei 8.666/1993, que estabelece que 'os casos de rescisão contratual serão formalmente motivados nos autos do processo, assegurado o contraditório e a ampla defesa'. À luz dos elementos constantes dos autos, verifica-se que não houve possibilidade de manifestação por parte do município, em claro cerceamento de defesa, o que tornaria o ato rescisório, em tese, nulo.
72. Não fosse bastante o cerceamento de defesa, na data da rescisão do contrato vigorava o art. 26, da Lei 10.522/2002, que dispõe sobre o Cadastro Informativo dos créditos não quitados de órgãos e entidades federais, e que estabelecia:
'Art. 26. Fica suspensa a restrição para transferência de recursos federais a Estados, Distrito Federal e Municípios destinados à execução de ações sociais e ações em faixa de fronteira, em decorrência de inadimplementos objeto de registro no Cadin e no Sistema Integrado de Administração Financeira do Governo Federal - Siafi.
§ 1º Na transferência de recursos federais prevista no caput, ficam os Estados, o Distrito Federal e os Municípios dispensados da apresentação de certidões exigidas em leis, decretos e outros atos normativos.'
73. Nova redação ao citado dispositivo legal somente viria a ser dada em 2013, por meio da Lei 12.810/2013, mantendo-se, todavia, o caput inalterado.
74. As ações de saneamento básico, que visam à melhoria das condições de saúde da população, são claramente enquadradas como ações sociais, o que impedia a CAIXA de rescindir o contrato de repasse, com base em inadimplência no CAUC, ante o contido no art. 26, da Lei 10.522/2002.
75. A própria CAIXA reconhecia a impossibilidade de se exigir a regularidade com o CAUC para a efetivação dos repasses, como restou consignado no Relatório que fundamentou o Acórdão 3016/2009-TCU-Plenário, da relatoria do Min. Raimundo Carreiro, que abaixo transcrevemos (grifamos) :
'Cabe destacar, primeiramente, o entendimento da CEF acerca do disposto no art. 26 da Lei nº 10.522/2002 - Lei do Cadin (transcrito no subitem 2.1. deste relatório) , que estabelece a suspensão da restrição para transferência de recursos federais a Estados, Distrito Federal e Municípios destinados à execução de ações sociais e ações em faixa de fronteira, em decorrência de inadimplementos objeto de registro no Cadin e no Sistema Integrado de Administração Financeira do Governo Federal - Siafi.
Conforme verificado também no Levantamento de Auditoria (TC nº Processo 010.799/2004-9) , que originou a presente Auditoria Operacional, constatou-se que aquela instituição financeira ainda adota o procedimento de não exigir a regularidade nos repasses de valores para execução das supramencionadas ações, junto aos órgãos da Administração Pública Federal, dos seguintes itens do CAUC, sob o argumento de que estariam amparados pelo supramencionado art. 26 da Lei do CADIN:
202 CRP - CERTIFICADO DE REGULARIDADE PREVIDENCIÁRIA
203 FGTS - CRF
204 REGULARIDADE NA PRESTAÇÃO DE CONTAS DE CONVENIO (CONCONV/SIAFI) 
205 SRF - TRIBUTOS E CONTRIB. FEDERAIS/PGFN - DIVIDA ATIVA DA UNIÃO
207 CADIN - CAD. INF. DOS CRÉDITOS NÃO QUITADOS DO SETOR PÚB. FEDERAL
O entendimento sobre o tema pela CEF foi consubstanciado pela sua Gerência Nacional de Atendimento Jurídico da CAIXA, por meio dos seguintes expedientes: NJ GEAJU 1125, de 16.08.2002, PJ GEAJU 0232, de 04.09.2002, NJ GEAJU 1465, de 07.10.2002, PJ GEAJU 0307, de 31.07.2003, (fls. 03/04) , NJ GEAJU 1394, de 06.08.2003, NJ GEAJU 2021, de 05.11.2003, e PJ GEAJU 059, de 23.03.2006 (fls. 05) os quais se basearam no parecer da Advocacia Geral da União - AGU Nº LS-03/2000 , de 15/09/2000, pelo qual se considera que as ações sociais referidas no caput do art. 26 da Medida Provisória nº 1.973-65, de 28.08.2000 (convertida na Lei nº 10.522/2002 - Lei CADIN) 'são aquelas exercidas pelos Estados Federados, Distrito Federal e Municípios e destinadas a assegurar os direitos dos cidadãos relativos à seguridade social, à saúde, à previdência social pública, à assistência social, à educação, à cultura e ao desporto, objetivando o bem-estar e a justiça sociais, estabelecidos na Constituição da República.'
76. Dessa forma, fica evidente que a CAIXA, por meio de sua Superintendência Regional Sul Fluminense, agiu contrariamente à orientação da instituição financeira, repetidamente manifestada por sua Gerência Nacional de Atendimento Jurídico - GEAJU, conforme citado no item anterior, promovendo irregularmente a rescisão do contrato de repasse, sem possibilidade de manifestação do município, que se viu obrigado a interromper a execução das obras.
77. É possível que esse cenário de interrupção abrupta dos repasses tenha motivado o município, naquele momento, a não executar as obras de interligação das redes de esgoto às ETE's inacabadas, não alcançando assim a esperada etapa útil do sistema como um todo.
78. A rescisão do contrato de repasse retirou do mandatário à época, Sr. Antônio Fábio Vieira, a possibilidade de concluir as obras, fazendo com que, possivelmente, tenha decidido por não executar as obras de interligação às ETE's, ante a impossibilidade de pô-las em funcionamento. Não obstante, não há nos autos evidências de adoção de medidas administrativas ou legais por parte do Sr. Antônio Fábio Vieira contra a decisão da CAIXA, objetivando reverter a rescisão contratual em prol da continuidade das obras. 
CONCLUSÃO
79. Procedido o exame técnico dos argumentos apresentados, aliado às considerações adicionais acerca da execução do contrato de repasse, resta evidente que a atuação da CAIXA se mostrou deficiente, porquanto não adotou, antes da celebração do contrato, os cuidados necessários no sentido de mitigar a possibilidade de insucesso do empreendimento, que dependia de ações de responsabilidade exclusiva do município. Autorizou ainda sucessivas prorrogações de prazo de vigência, além do razoável, não tendo, em princípio, cobrado efetivamente dos gestores municipais maior empenho na celeridade na execução das obras, por demais delongada.
80. Por outro lado, demonstrou-se que a rescisão unilateral do contrato de repasse foi irregular, porque não ofereceu ao município possibilidade de se manifestar contrariamente, além de ter sido motivada em desacordo com as orientações da própria instituição financeira, cuja instrução era pela não exigência de regularidade no CAUC para a renovação contratual e para a efetivação dos repasses.
81. A rescisão contratual subtraiu do mandatário a possibilidade de concluir as obras das ETE's, o que leva a crer possa ter sido o motivo pelo qual o ente não executou as obras de interligação aos equipamentos, dado que não haviam sido concluídos. Nesse sentido, apesar da revelia do Sr. Antônio Fábio Vieira, prefeito à época da rescisão, entendemos que não houve conduta ensejadora da execução parcial, pois a não conclusão das ETE's se deu como consequência da rescisão unilateral, irregularmente adotada pela CAIXA. Assim, não seria razoável exigir do gestor que executasse as obras de responsabilidade do município, para interligar os sistemas de esgoto dos bairros de Cambota e Varginha a equipamentos não concluídos e, portanto, que não gerariam benefícios à população. Dessa forma, a irregularidade a ele atribuída deve ser afastada, julgando-se suas contas regulares com ressalva, ante a não adoção de medidas contra a rescisão contratual levada a efeito pela CAIXA.
82. Quanto às responsabilidades do Sr. Luiz Antônio da Costa Carvalho Correa da Silva e do espólio do Sr. Fernando Pereira Graça, entendemos que suas alegações de defesa devem ser acatadas, julgando-se suas contas regulares.
83. Com relação ao município, remanesce inalterada a configuração do benefício auferido, reforçado pelo fato de o ente ter concluído as Estações de Tratamento de Esgoto com recursos obtidos junto ao Governo do Estado do Rio de Janeiro. Dessa forma, pode o município, a qualquer momento, realizar as obras de interligação às redes de esgoto já existentes, que desde a celebração do contrato de repasse já era de sua responsabilidade executar, dando ao empreendimento a funcionalidade esperada. Assim, suas contas devem ser julgadas irregulares, nos termos do art. 202, § 6º, do Regimento Interno do TCU, procedendo-se à sua condenação em débito.
84. O município obteve recursos não só do Governo Federal, mas também do Estadual para a construção e conclusão das duas ETE's sem, contudo, dar funcionalidade ao seu sistema de esgotamento sanitário. Durante prolongados anos o ente municipal não foi capaz de planejar adequadamente as ações necessárias objetivando executar as obras de sua alçada, para a completude do sistema de esgotamento sanitário. Nessas circunstâncias, não deve a União ser penalizada pela paralisia municipal, impondo o julgamento das contas pela irregularidade, com o devido recolhimento do débito aos cofres da União.
85. Conforme disposto nos §§ 3º ao 5º, do art. 202, do Regimento Interno do TCU, dever-se-ia fixar novo e improrrogável prazo de quinze dias para que o município quitasse o débito atualizado monetariamente, mas sem os juros de mora. Não obstante, conforme informado pelo Sr. Luiz Fernando Furtado da Graça (peça 15, p. 2) e tratado no item 28, o município não dispõe de recursos financeiros para proceder à devolução determinada pelo Tribunal, revelando que a medida de fixar novo e improrrogável prazo não surtirá os efeitos desejados. Dessa forma entendemos que possa ser, desde já, julgado o mérito do presente processo.
PROPOSTA DE ENCAMINHAMENTO 
86. Diante do exposto, submetem-se os autos à consideração superior, propondo-se a adoção das seguintes medidas:
a) considerar revel o Sr. Antônio Fábio Vieira, Prefeito de Valença/RJ no período de 7/12/2005 a 31/12/2008, com fundamento no § 3º, art. 12, Lei 8.443, de 16 de julho de 1992;
b) rejeitar as alegações de defesa apresentadas pelo Município de Valença/RJ;
c) acatar as alegações de defesa apresentadas pelo Sr.  Luiz Antônio da Costa Carvalho Correa da Silva (CPF XXX.631.147-XX) , prefeito na gestão 2001-2004 e do espólio do Sr. Fernando Pereira Graça (CPF XXX.990.587-XX - Falecido) , prefeito na gestão de 1997-2000 e no período de 1/1/2005 a 6/12/2005;
d) com fundamento nos arts. 1º, inciso I, 16, inciso I, da Lei 8.443/1992 c/c os arts. 17 e 23, inciso I, da mesma Lei, e com arts. 1º, inciso I; 207 e 214, inciso I, do Regimento Interno, julgar regulares as contas do Sr.  Luiz Antônio da Costa Carvalho Correa da Silva (CPF XXX.631.147-XX) , prefeito na gestão 2001-2004 e do espólio do Sr. Fernando Pereira Graça (CPF XXX.990.587-XX - Falecido) , prefeito na gestão de 1997-2000 e no período de 1/1/2005 a 6/12/2005, dando-lhes quitação plena;
e) com fundamento nos arts. 1º, inciso I, 16, inciso II, da Lei 8.443/1992 c/c os arts. 17 e 23, inciso II, da mesma Lei, e com arts. 1º, inciso I; 208 e 214, inciso II, do Regimento Interno, julgar regulares com ressalva as contas do Sr. Antônio Fábio Vieira (CPF XXX.350.697-XX) , Prefeito de Valença/RJ no período de 7/12/2005 a 31/12/2008, dando-lhe quitação;
e) com fundamento nos arts. 1º, inciso I, 16, inciso III, alínea 'c', da Lei 8.443/1992 c/c os arts. 19 e 23, inciso III, da mesma Lei, e com arts. 1º, inciso I; 209, inciso III; 210 e 214, inciso III, do Regimento Interno, julgar irregulares as contas do Município de Valença/RJ (CNPJ: 29.076.130/0001-90) , e condená-lo ao pagamento das quantias a seguir especificadas, com a fixação do prazo de quinze dias, a contar da notificação, para comprovar, perante o Tribunal (art. 214, inciso III, alínea 'a', do Regimento Interno) , o recolhimento da dívida aos cofres do Tesouro Nacional, atualizada monetariamente e acrescida dos juros de mora, calculados a partir das datas discriminadas, até a data do recolhimento, na forma prevista na legislação em vigor:
	VALOR ORIGINAL (R$) 
	DATA DA OCORRÊNCIA

	11.028,17
	19/8/2003

	25.883,43
	20/4/2004

	14.532,74
	22/6/2004

	6.986,14
	28/7/2004

	4.723,07
	17/9/2004

	29.591,44
	19/9/2005

	18.602,96
	10/5/2006

	22.631,48
	21/9/2007

	37.284,34
	21/11/2007

f) autorizar, desde logo, nos termos do art. 28, inciso II, da Lei 8.443/1992, a cobrança judicial da dívida caso não atendida a notificação;
g) autorizar também, desde logo, se requerido, com fundamento no art. 28, inciso I, da Lei 8.443, de 1992 c/c o art. 217, §§ 1º e 2º do Regimento Interno, o parcelamento da dívida em até 36 parcelas, incidindo sobre cada parcela, corrigida monetariamente, os correspondentes acréscimos legais fixando-lhe o prazo de quinze dias, a contar do recebimento da notificação, para comprovar perante o Tribunal o recolhimento da primeira parcela, e de trinta dias, a contar da parcela anterior, para comprovar os recolhimentos das demais parcelas, devendo incidir sobre cada valor mensal, atualizado monetariamente, os juros de mora devidos, no caso do débito, na forma prevista na legislação em vigor, alertando o responsável que a falta de comprovação do recolhimento de qualquer parcela importará no vencimento antecipado do saldo devedor, nos termos do § 2º do art. 217 do Regimento Interno deste Tribunal;
h) enviar cópia do Acórdão que vier a ser proferido à Caixa Econômica Federal, aos responsáveis e ao Município de Valença/RJ, para ciência, informando-lhes que a deliberação, acompanhada do Relatório e Voto que a fundamentarem, estará disponível para consulta no endereço www.tcu.gov.br/acordaos, além de esclarecer que, caso requerido, o TCU poderá fornecer sem custos as correspondentes cópias, de forma impressa."
3.	Por seu turno, o Secretário Jorge Ulisses Rodrigues Vasconcelos manifestou a sua divergência em relação aos aludidos pareceres, tendo consignado, para tanto, o seu parecer à Peça 67 nos seguintes termos:
" (...) Trata o presente processo de Tomada de Contas Especial instaurada pela Caixa Econômica Federal, em desfavor dos Srs. Luiz Antônio da Costa Carvalho Correa da Silva (CPF XXX.631.147-XX) , ex-prefeito no período de 1/1/2001 a 31/12/2004, Antônio Fábio Vieira (CPF XXX.350.697-XX) , ex-prefeito no período de 7/12/2005 a 31/12/2008, Sr. Fernando Pereira Graça (CPF XXX.990.587-XX - Falecido) , ex-prefeito no período de 1/1/1997 a 31/12/2000 e 1/1/2005 a 6/12/2005, em razão da não execução do objeto pactuado no Contrato de Repasse 0102.507-66/2000 - Siafi 416253 (peça 1, p. 40-45) , celebrado entre a União, por meio da Caixa Econômica Federal - CEF, e o Município de Valença/RJ, cujo objeto é a Ação de Saneamento Básico - Esgotamento Sanitário, com a construção de ETE nos bairros de Varginha e Cambota, conforme Plano de Trabalho (peça 1, p. 28-34) . A vigência do convênio foi de 26/12/2000 a 11/2/2008.
2. Na instrução inicial, foi proposta a citação inicial dos ex-Prefeitos Luiz Antônio da Costa Carvalho (1/1/2001 a 31/12/2004) , Antônio Fábio Vieira (7/12/2005 a 31/12/2008) e Fernando Pereira Graça - gestor falecido (1º/1/97 a 31/12/2000 e 1º/1/2005 a 6/12/2005) , bem como do município de Valença/RJ.
Irregularidade: execução parcial do objeto do convênio, com atingimento de 80,33% do total previsto, não apresentando funcionalidade e sem alcance do benefício social esperado, tendo em vista atrasos na execução do objeto por quase seis anos por razões injustificáveis.
Conduta/Ex-Prefeitos: executar parcialmente o objeto do Contrato de Repasse 0102.507-66/2000 - Siafi 416253, com atingimento de 80,33% do total previsto, e atrasar sua execução por quase seis anos por razões injustificáveis.
Conduta/Município: beneficiar-se do resultado das obras inacabadas do objeto do Contrato de Repasse 0102.507-66/2000 - Siafi 416253, realizadas com recursos da União, e atualmente sem alcance social algum.
3. Na instrução de mérito, cujo teor teve a aquiescência do titular da 3ª Diretoria/Secex-TCE, o Auditor-Instrutor pugna pela imputação do débito apurado no presente processo unicamente ao município de Valença/RJ. Isso porque, em seu sentir, remanesce inalterada a configuração do benefício auferido pelo ente municipal reforçado pelo fato de ter concluído as obras da estação de tratamento de esgoto com recursos obtidos junto ao Governo do Estado do Rio de Janeiro (Convênio nº 8/2010) .
4. No que tange aos ex-Prefeitos, o Auditor-Instrutor teceu as considerações abaixo para sugerir ao Tribunal que deixe de lhes atribuir responsabilidade pelo débito apurado. A título de registro, o Sr. Antônio Fábio Vieira deixou de apresentar as suas alegações de defesa e foi considerado revel.
Espólio de Fernando Pereira Graça (alegações de defesa - peça 41) :
Reexaminando as informações constantes dos autos, percebe-se que o Sr. Fernando Pereira Graça teve o mandato interrompido em 6/12/2005, devido ao seu falecimento. Portanto, esteve à frente da gestão municipal apenas por 11 meses. Durante o curto período de sua gestão, as obras caminharam cerca de 20%, alcançando execução final de 44,47% (peça 1, p. 114) . Dessa forma, pode-se inferir que sua participação, isoladamente, não foi determinante para o insucesso do empreendimento.
Vale registrar que o lapso temporal de 13 anos entre seu falecimento, em 6/12/2005, e a citação do espólio (peça 42) , ocorrida em 12/12/2018, prejudica sobremaneira o exercício do efetivo contraditório.
Embora tenha havido notificação válida da inventariante do espólio do Sr. Fernando Pereira Graça na fase interna, em 10/4/2013 (peça 1, p. 6-7) , decorridos cerca de 8 anos de seu falecimento, há que se reconhecer como obstáculo ou dificuldade concreta neste momento processual - quando se passaram treze anos das ocorrências questionadas - o fato de a inventariante e os eventuais herdeiros desconhecerem a matéria especificamente tratada, por não terem sido os gestores dos recursos.
Se tal interregno já traria embaraços à defesa do próprio Sr. Fernando Pereira Graça, o que não dizer da inventariante e de seus herdeiros, os quais, além de não terem dado causa à demora processual, não deteriam, em princípio, conhecimento do convênio celebrado.
Luiz Antônio da Costa Carvalho Correa da Silva (alegações de defesa - peça 21) :
O reconhecimento da prescrição da pretensão punitiva obsta a aplicação de sanções por parte do Tribunal, mas não a ação de cobrança decorrente dos danos apurados, tendo vista que a jurisprudência pacífica nesta Corte é no sentido da imprescritibilidade das ações de ressarcimento ao erário (Súmula TCU 282) .
Com relação à violação do princípio constitucional do contraditório e ampla defesa, observa-se que a citação do responsável ocorreu em 4/12/2018 (peça 23) , portanto 14 anos após do fim de seu mandato em 2004, tendo sido notificado também na fase interna, em 12/4/2013 (peça 1, p. 10) , portanto praticamente no limite dos 10 anos. Nesse sentido é razoável o acatamento da preliminar de ofensa ao citado princípio constitucional, ante a dificuldade de obtenção dos elementos documentais ao pleno exercício de sua defesa, como registrado no item 51.
Apesar de suscitar ofensa ao contraditório e à ampla defesa, a solicitação de prazo adicional para complementar sua defesa demonstra empenho do responsável no esclarecimento dos fatos apurados nesta TCE. Não obstante, os novos elementos de análise trazidos aos autos (itens 63 a 78) são suficientes para constatar que, para além de se reconhecer prejuízos à sua defesa ou conceder-lhe prazo para emendar suas alegações de defesa, não houve de sua parte as condutas descritas em sua citação. Ao contrário, restou claro que a não conclusão do objeto conveniado pode ser creditado à forma como a CAIXA conduziu a fiscalização da execução das obras, promovendo indevidamente a rescisão contratual, além de ser leniente com os prazos de execução e com as prorrogações de vigência contratual. Nesse sentido, entendemos mais apropriado que o Tribunal julgue suas contas regulares.
5. Pelas razões que passamos a expor, defende-se a tese de que o débito não subsiste, uma vez que o objeto do contrato de repasse foi concluído e o município não pode ser penalizado por falhas ocorridas na fase de concepção do contrato de repasse, cujo termo e plano de trabalho não previram recursos para que fossem realizadas as obras necessárias à interface entre as ligações domiciliares de esgoto e as estações de tratamento, tampouco formalizaram a obrigação do município de construí-las com o aporte de contrapartida. 
6. Verifica-se, a partir da análise do Termo do Contrato de Repasse nº 0102507-66/2000/SEDU/Caixa e de seu respectivo Plano de Trabalho, que o objeto da avença é a construção de duas estações de tratamento de esgoto, sendo uma no bairro Varginha e a outra no bairro Cambota, ambos pertencentes à cidade de Valença/RJ (peça 1, p. 28-30 e 40-45) .
7. Depreende-se ainda da análise do Plano de Trabalho e do Termo do Contrato de Repasse que não foi devidamente formalizada a obrigação do ente municipal de construir a interface entre a rede de esgoto existente e as estações de tratamento objeto da avença por meio do aporte de contrapartida. Também não houve previsão de recursos federais para esse mister, uma vez que, desde o início, o objeto do ajuste era apenas a construção de duas estações de tratamento de esgoto. Tal preocupação não foi levada a efeito pela União e a sua mandatária quando da celebração da avença. Pelo contrário, o Plano de Trabalho deixou assente que a solução adotada foi a mais econômica para o município, uma vez que já existia à época rede de esgoto nos bairros Varginha e Cambota e que os resíduos eram jogados em mananciais da região.
8. Outro aspecto a destacar diz respeito à rescisão unilateral do Contrato de Repasse pela Caixa Econômica Federal pelo fato de existirem pendência do município de Valença/RJ no Cadastro Único de Convênios - CAUC. Não discutiremos nesse momento a correção ou não da medida adotada pela CEF, até mesmo porque, a exemplo do Auditor-Instrutor, a consideramos desarrazoada e à margem de posicionamentos adotados pela própria instituição em casos análogos. No entanto, ressaltamos o fato de que o município de Valença/RJ havia executado 80,33% da obra com a liberação de 72% dos recursos previstos no momento em que o contrato de repasse foi rescindido unilateralmente pela CEF. Percebe-se nitidamente que o município havia atingido um percentual de execução física superior ao montante liberado pelo ente concedente.
9. Acresça-se ainda que o município de Valença/RJ, impedido de usar os recursos da União, dada a rescisão unilateral do Contrato de Repasse 0102.507-66/2000 - Siafi 416253, obteve o suporte do Estado do Rio de Janeiro e, por meio do Convênio 8/2010, concluiu o remanescente da obra.
10. A par do relatado no item anterior, tem-se que o objeto do Contrato de Repasse 0102.507-66/2000 - Siafi 416253 foi concluído. E somente não o foi com os recursos da União porque a avença foi rescindida unilateralmente pelo ente concedente. 
11. Dessa forma, dissentimos do posicionamento do Auditor-Instrutor no sentido de se manifestar pela irregularidade das contas do município de Valença/RJ e lhe imputar o débito apurado nos presentes autos. Manifesto-me pela regularidade das contas dos ex-Prefeitos e regularidade com ressalvas das contas do município de Valença/RJ. A ressalva reside no fato de o município postergar por meio de sucessivos pedidos de prorrogação de prazo a conclusão da obra.
12. Em face do exposto, submetemos o presente processo à consideração do Relator, via Ministério Público junto ao TCU, com as seguintes propostas:
a) considerar revel o Sr. Antônio Fábio Vieira, Prefeito de Valença/RJ no período de 7/12/2005 a 31/12/2008, com fundamento no § 3º, art. 12, Lei 8.443, de 16 de julho de 1992;b) acatar as alegações de defesa apresentadas pelo Sr. Luiz Antônio da Costa Carvalho  Correa da Silva (CPF XXX.631.147-XX) , prefeito na gestão 2001-2004; do espólio do Sr. Fernando Pereira Graça (CPF XXX.990.587-XX - Falecido) , prefeito na gestão de 1997-2000 e no período de 1/1/2005 a 6/12/2005 e do município de Valença/RJ (CNPJ: 29.076.130/0001-90) ;
c) com fundamento nos arts. 1º, inciso I, 16, inciso I, da Lei 8.443/1992 c/c os arts. 17 e 23, inciso I, da mesma Lei, e com arts. 1º, inciso I; 207 e 214, inciso I, do Regimento Interno, julgar regulares as contas do Sr. Luiz Antônio da Costa Carvalho Correa da Silva (CPF XXX.631.147-XX) , prefeito na gestão 2001-2004; do Sr. Fernando Pereira Graça (CPF XXX.990.587-XX - Falecido) , prefeito na gestão de 1997-2000 e no período de 1/1/2005 a 6/12/2005; e do Sr. Antônio Fábio Vieira, Prefeito de Valença/RJ no período de 7/12/2005 a 31/12/2008, dando-lhes quitação plena;
d) com fundamento nos arts. 1º, inciso I, 16, inciso II, da Lei 8.443/1992 c/c os arts. 18 e 23, inciso II, da mesma Lei, e com os arts. 1º, inciso I; 208 e 214, inciso II, do Regimento Interno, julgar regulares com ressalva as contas do município de Valença/RJ (CNPJ 29.076.130/0001-90) , dando-lhe quitação; e
e) enviar cópia do Acórdão que vier a ser proferido à Caixa Econômica Federal, aos responsáveis e ao Município de Valença/RJ, para ciência, informando-lhes que a deliberação, acompanhada do Relatório e Voto que a fundamentarem, estará disponível para consulta no endereço www.tcu.gov.br/acordaos, bem como esclarecer que, caso requerido, o TCU poderá fornecer sem custos as correspondentes cópias de forma impressa."
4.	Enfim, por intermédio do Exma. Sra. Procuradora-Geral Cristina Machado da Costa e Silva, o MPTCU manifestou a sua parcial discordância em relação aos aludidos pareceres, tendo, para tanto, consignado o seu parecer à Peça 68 nos seguintes termos:
" (...) Cuidam os autos de Tomada de Contas Especial instaurada pela Caixa Econômica Federal (Caixa) , em desfavor dos Senhores Luiz Antônio da Costa Carvalho Correa da Silva, prefeito no período de 1/1/2001 a 31/12/2004, Antônio Fábio Vieira, prefeito no período de 7/12/2005 a 31/12/2008, Fernando Pereira Graça (Falecido) , prefeito no período de 1/1/1997 a 31/12/2000 e 1/1/2005 a 6/12/2005, em razão da incompleta execução do objeto pactuado no Contrato de Repasse 0102.507-66/2000 (Siafi 416253) , celebrado entre a União, por meio da Caixa, e o Município de Valença/RJ, cujo objeto era a construção de ETE nos bairros de Varginha e Cambota. A vigência do convênio foi de 26/12/2000 a 11/2/2008, com prazo para prestação de contas até 11/4/2008.
2. Regularmente citados, apenas o Senhor Antônio Fábio Vieira manteve-se silente, motivo pelo qual foi considerado revel, para todos os efeitos, dando-se prosseguimento ao processo, nos termos do art. 12, § 3.º, da Lei n.º 8.443/1992.
3. Após efetuar análise das alegações de defesa dos demais responsáveis, o Auditor, responsável pela instrução, chegou às seguintes conclusões (peça 65, p. 12) :
'79. Procedido o exame técnico dos argumentos apresentados, aliado às considerações adicionais acerca da execução do contrato de repasse, resta evidente que a atuação da CAIXA se mostrou deficiente, porquanto não adotou, antes da celebração do contrato, os cuidados necessários no sentido de mitigar a possibilidade de insucesso do empreendimento, que dependia de ações de responsabilidade exclusiva do município. Autorizou ainda sucessivas prorrogações de prazo de vigência, além do razoável, não tendo, em princípio, cobrado efetivamente dos gestores municipais maior empenho na celeridade na execução das obras, por demais delongada.
80. Por outro lado, demonstrou-se que a rescisão unilateral do contrato de repasse foi irregular, porque não ofereceu ao município possibilidade de se manifestar contrariamente, além de ter sido motivada em desacordo com as orientações da própria instituição financeira, cuja instrução era pela não exigência de regularidade no CAUC [Cadastro Único de Convênios] para a renovação contratual e para a efetivação dos repasses.
81. A rescisão contratual subtraiu do mandatário a possibilidade de concluir as obras das ETE's, o que leva a crer possa ter sido o motivo pelo qual o ente não executou as obras de interligação aos equipamentos, dado que não haviam sido concluídos. Nesse sentido, apesar da revelia do Sr. Antônio Fábio Vieira, prefeito à época da rescisão, entendemos que não houve conduta ensejadora da execução parcial, pois a não conclusão das ETE's se deu como consequência da rescisão unilateral, irregularmente adotada pela CAIXA. Assim, não seria razoável exigir do gestor que executasse as obras de responsabilidade do município, para interligar os sistemas de esgoto dos bairros de Cambota e Varginha a equipamentos não concluídos e, portanto, que não gerariam benefícios à população. Dessa forma, a irregularidade a ele atribuída deve ser afastada, julgando-se suas contas regulares com ressalva, ante a não adoção de medidas contra a rescisão contratual levada a efeito pela CAIXA.
82. Quanto às responsabilidades do Sr. Luiz Antônio da Costa Carvalho Correa da Silva e do espólio do Sr. Fernando Pereira Graça, entendemos que suas alegações de defesa devem ser acatadas, julgando-se suas contas regulares.
83. Com relação ao município, remanesce inalterada a configuração do benefício auferido, reforçado pelo fato de o ente ter concluído as Estações de Tratamento de Esgoto com recursos obtidos junto ao Governo do Estado do Rio de Janeiro. Dessa forma, pode o município, a qualquer momento, realizar as obras de interligação às redes de esgoto já existentes, que desde a celebração do contrato de repasse já era de sua responsabilidade executar, dando ao empreendimento a funcionalidade esperada. Assim, suas contas devem ser julgadas irregulares, nos termos do art. 202, § 6º, do Regimento Interno do TCU, procedendo-se à sua condenação em débito.
84. O município obteve recursos não só do Governo Federal, mas também do Estadual para a construção e conclusão das duas ETE's sem, contudo, dar funcionalidade ao seu sistema de esgotamento sanitário. Durante prolongados anos o ente municipal não foi capaz de planejar adequadamente as ações necessárias objetivando executar as obras de sua alçada, para a completude do sistema de esgotamento sanitário. Nessas circunstâncias, não deve a União ser penalizada pela paralisia municipal, impondo o julgamento das contas pela irregularidade, com o devido recolhimento do débito aos cofres da União.
85. Conforme disposto nos §§ 3º ao 5º, do art. 202, do Regimento Interno do TCU, dever-se-ia fixar novo e improrrogável prazo de quinze dias para que o município quitasse o débito atualizado monetariamente, mas sem os juros de mora. Não obstante, conforme informado pelo Sr. Luiz Fernando Furtado da Graça (peça 15, p. 2) e tratado no item 28, o município não dispõe de recursos financeiros para proceder à devolução determinada pelo Tribunal, revelando que a medida de fixar novo e improrrogável prazo não surtirá os efeitos desejados. Dessa forma entendemos que possa ser, desde já, julgado o mérito do presente processo.'
5. O titular da Unidade Técnica, contudo, divergiu em parte da proposta de encaminhamento alvitrada pelo Auditor, notadamente quanto à subsistência do débito imputado ao Município, conforme as considerações que registrou em seu despacho, a seguir reproduzidas (peça 67, p. 3-4) :
'5. Pelas razões que passamos a expor, defende-se a tese de que o débito não subsiste, uma vez que o objeto do contrato de repasse foi concluído e o município não pode ser penalizado por falhas ocorridas na fase de concepção do contrato de repasse, cujo termo e plano de trabalho não previram recursos para que fossem realizadas as obras necessárias à interface entre as ligações domiciliares de esgoto e as estações de tratamento, tampouco formalizaram a obrigação do município de construí-las com o aporte de contrapartida.
6. Verifica-se, a partir da análise do Termo do Contrato de Repasse nº 0102507- 66/2000/SEDU/Caixa e de seu respectivo Plano de Trabalho, que o objeto da avença é a construção de duas estações de tratamento de esgoto, sendo uma no bairro Varginha e a outra no bairro Cambota, ambos pertencentes à cidade de Valença/RJ (peça 1, p. 28-30 e 40-45) .
7. Depreende-se ainda da análise do Plano de Trabalho e do Termo do Contrato de Repasse que não foi devidamente formalizada a obrigação do ente municipal de construir a interface entre a rede de esgoto existente e as estações de tratamento objeto da avença por meio do aporte de contrapartida. Também não houve previsão de recursos federais para esse mister, uma vez que, desde o início, o objeto do ajuste era apenas a construção de duas estações de tratamento de esgoto. Tal preocupação não foi levada a efeito pela União e a sua mandatária quando da celebração da avença. Pelo contrário, o Plano de Trabalho deixou assente que a solução adotada foi a mais econômica para o município, uma vez que já existia à época rede de esgoto nos bairros Varginha e Cambota e que os resíduos eram jogados em mananciais da região.
8. Outro aspecto a destacar diz respeito à rescisão unilateral do Contrato de Repasse pela Caixa Econômica Federal pelo fato de existirem pendência do município de Valença/RJ no Cadastro Único de Convênios - CAUC. Não discutiremos nesse momento a correção ou não da medida adotada pela CEF, até mesmo porque, a exemplo do Auditor-Instrutor, a consideramos desarrazoada e à margem de posicionamentos adotados pela própria instituição em casos análogos. No entanto, ressaltamos o fato de que o município de Valença/RJ havia executado 80,33% da obra com a liberação de 72% dos recursos previstos no momento em que o contrato de repasse foi rescindido unilateralmente pela CEF. Percebe-se nitidamente que o município havia atingido um percentual de execução física superior ao montante liberado pelo ente concedente.
9. Acresça-se ainda que o município de Valença/RJ, impedido de usar os recursos da União, dada a rescisão unilateral do Contrato de Repasse 0102.507-66/2000 - Siafi 416253, obteve o suporte do Estado do Rio de Janeiro e, por meio do Convênio 8/2010, concluiu o remanescente da obra.
10. A par do relatado no item anterior, tem-se que o objeto do Contrato de Repasse 0102.507-66/2000 - Siafi 416253 foi concluído. E somente não o foi com os recursos da União porque a avença foi rescindida unilateralmente pelo ente concedente.
11. Dessa forma, dissentimos do posicionamento do Auditor-Instrutor no sentido de se manifestar pela irregularidade das contas do município de Valença/RJ e lhe imputar o débito apurado nos presentes autos. Manifesto-me pela regularidade das contas dos ex-Prefeitos e regularidade com ressalvas das contas do município de Valença/RJ. A ressalva reside no fato de o município postergar por meio de sucessivos pedidos de prorrogação de prazo a conclusão da obra.'
6. Aquiescemos ao encaminhamento uniforme da Unidade Técnica sugerido em relação ao Senhor Luiz Antônio da Costa Carvalho Correa da Silva e ao espólio do Senhor Fernando Pereira Graça (falecido) , tendo em vista não apenas o evidente prejuízo ao contraditório decorrente do longo lapso temporal desde suas gestões, como também por não restar caracterizada qualquer conduta que possa ser a eles atribuída como causa da inexecução parcial das obras, sem alcance dos objetivos sociais pactuados. Nesse sentido, cabe registrar que todas as prestações de contas parciais apresentadas ao longo da vigência do ajuste foram aprovadas pela Caixa até 14/11/2007, sendo que apenas a de 22/1/2008 apresentou pendências que não foram corrigidas (peça 1, p. 3) . Tal contexto denota a regularidade na aplicação dos recursos no período que compreende as duas gestões desses ex-prefeitos.
7. Em relação ao Senhor Antônio Fábio Vieira, não obstante sua revelia nos autos, também acompanhamos o afastamento de sua responsabilidade pelo débito apurado. Porém, de forma diferente do entendimento do titular da Unidade Técnica, que concluiu pela regularidade de suas contas, acompanhamos o encaminhamento do Auditor no sentido de apor ressalva a esse julgamento, dada a ausência de medidas administrativas ou legais em sua gestão contra a irregular decisão unilateral da Caixa pela rescisão contratual.
8. Relativamente ao Município de Valença/RJ, aquiescemos, na íntegra, à análise e proposta registradas pelo titular da Unidade Técnica, de modo que, a nosso ver, o débito que deu origem a esta TCE não mais subsiste.
9. Diante desse contexto, considerados os ajustes antes consignados, esta representante do Ministério Público manifesta-se pela adoção da seguinte proposta de encaminhamento:
a) considerar revel o Senhor Antônio Fábio Vieira, com fundamento no § 3.º, art. 12, Lei 8.443/ 1992;
b) acatar as alegações de defesa apresentadas pelo Senhor Luiz Antônio da Costa Carvalho Correa da Silva e pelo espólio do Senhor Fernando Pereira Graça (falecido) , bem como pelo município de Valença/RJ;
c) com fundamento nos arts. 1.º, inciso I, 16, inciso I, da Lei n.º 8.443/1992 c/c os arts. 17 e 23, inciso I, da mesma Lei, e com arts. 1.º, inciso I; 207 e 214, inciso I, do Regimento Interno, julgar regulares as contas do Senhor Luiz Antônio da Costa Carvalho Correa da Silva e do Senhor Fernando Pereira Graça (falecido) , dando-lhes quitação plena;
d) com fundamento nos arts. 1.º, inciso I, 16, inciso II, da Lei n.º 8.443/1992 c/c os arts. 18 e 23, inciso II, da mesma Lei, e com os arts. 1.º, inciso I; 208 e 214, inciso II, do Regimento Interno, julgar regulares com ressalva as contas do Senhor Antônio Fábio Vieira e do município de Valença/RJ, dando-lhes quitação; e
e) enviar cópia do Acórdão que vier a ser proferido à Caixa Econômica Federal, aos responsáveis e ao Município de Valença/RJ, para ciência, informando-lhes que a deliberação, acompanhada do Relatório e do Voto que a fundamentarem, estará disponível para consulta no endereço eletrônico www.tcu.gov.br/acordaos, bem como esclarecer que, caso requerido, o TCU poderá fornecer sem custos as correspondentes cópias de forma impressa."
É o Relatório.

8.1. Leo Toledo Silva Júnior (164.077/OAB-RJ), entre outros, representando Antônio Fábio Vieira.  
8.2. Carlos Henrique Pereira Rego Brinckmann (102264/OAB-RJ), representando Luiz Antônio da Costa Carvalho Correa da Silva.

Procuradora-Geral Cristina Machado da Costa e Silva.

TOMADA DE CONTAS ESPECIAL. CONTRATO DE REPASSE. NÃO COMPROVAÇÃO DA BOA E REGULAR APLICAÇÃO DOS RECURSOS FEDERAIS TRANSFERIDOS. AUSÊNCIA DE FUNCIONALIDADE DO EMPREENDIMENTO EM PROL DA POPULAÇÃO LOCAL. CITAÇÃO. REVELIA. REJEIÇÃO DAS ALEGAÇÕES DE DEFESA. EXCLUSÃO DA RESPONSABILIDADE DO ENTÃO PREFEITO FALECIDO E DO ENTE MUNICIPAL. CONTAS IRREGULARES. PRESCRIÇÃO DA PRETENSÃO PUNITIVA DO TCU. COMUNICAÇÃO.

TOMADA DE CONTAS ESPECIAL (TCE)

Secretaria de Controle Externo de Tomada de Contas Especial (Secex-TCE).

Trata-se de tomada de contas especial instaurada pela Caixa Econômica Federal (Caixa) em desfavor, originalmente, do Município de Valença - RJ, além de Luiz Antônio da Costa Carvalho Correa da Silva (gestão: 2001 a 2004) , Fernando Pereira Graça (gestão: 1º/1/2005 a 6/12/2005) e Antônio Fábio Vieira (gestão: 7/12/2005 a 31/12/2008) como então prefeitos do aludido município, diante da não comprovação da boa e regular aplicação dos recursos federais repassados por meio do Contrato de Repasse n.º 0102507-66 celebrado com o então Ministério das Cidades sob o valor original de R$ 250.000,00 para a construção de duas estações de tratamento de esgoto.
2.	Como visto, a partir do Relatório de Tomada de Contas Especial n.º 271/2016 (Peça 1, p. 170) , o tomador de contas assinalou a responsabilidade em desfavor de Luiz Antônio da Costa Carvalho Correa da Silva, além de Antônio Fábio Vieira e do espólio de Fernando Pereira Graça, pela ausência de funcionalidade das obras parcialmente executadas sob o valor original de R$ 171.263,77.
3.	No âmbito do TCU, a Secex-TCE promoveu a citação dos aludidos gestores municipais sobre os recursos federais, além do Município de Valença - RJ, para apresentarem as suas defesas ou recolherem o débito sob o valor original de R$ 171.263,77.
4.	A despeito, contudo, da regular notificação, Antônio Fábio Vieira não apresentou a respectiva defesa, nem efetuou, tampouco, o recolhimento do débito, passando à condição de revel perante o TCU, nos termos do art. 12, § 3º, da Lei n.º 8.443, de 1992.
5.	Por seu turno, Luiz Antônio da Costa apresentou, em síntese, as seguintes alegações: (a) prescrição da pretensão punitiva do TCU em face do transcurso do prazo superior a dez anos desde o término do seu mandato em 31/12/2004; (b) ausência de responsabilidade objetiva pela inexecução contratual; (c) comprovação de os 80% da obra terem sido executados, apesar de o aludido município ter recebido 71% dos recursos previstos no referido contrato de repasse.
6.	Já o espólio de Fernando Pereira Graça, por meio de seu inventariante, apresentou, em resumo, as seguintes justificativas: (a) falecimento do responsável durante o período de vigência do referido contrato de repasse, impossibilitando, assim, a conclusão das obras; e (b) parcial inexecução da obra decorrente da rescisão contratual promovida pela Caixa.
7.	De toda sorte, o Município de Valença - RJ apresentou, em síntese, as seguintes alegações: (a) expedição do termo de aceitação definitiva das obras na construção das estações de tratamento de esgoto; (b) tentativa frustrada de obtenção de recursos estaduais e inexistência de recursos municipais necessários para a conclusão das obras de interligação das aludidas estações à rede de esgoto sanitário; e (c) falta de interligação com a rede municipal resultante da ausência de funcionalidade das aludidas estações de esgoto.
8.	Ao discorrer sobre a responsabilidade dos gestores municipais, a unidade técnica assinalou que não subsistiria a suposta responsabilidade pela ausência de funcionalidade das estações de esgoto em face da unilateral rescisão do contrato de repasse pela Caixa com o subjacente cancelamento do repasse para os 20% restantes em recursos federais previstos, tendo o referido município celebrado, contudo, o adicional Convênio n.º 8/2010 com o Estado do Rio de Janeiro para a eventual conclusão das referidas obras.
9.	Por outro lado, a unidade técnica assinalou os sucessivos pedidos de prorrogação de prazo para a subsequente conclusão das obras pelo referido município, destacando que o então prefeito (Antônio Fábio Vieira) não teria adotado, no entanto, as medidas necessárias para evitar a unilateral rescisão do contrato de repasse pela Caixa.
10.	De todo modo, após a análise final do feito, a unidade técnica propôs a regularidade das contas de Luiz Antônio e do espólio de Fernando Pereira, além de Antônio Fábio Vieira, sem prejuízo, todavia, da regularidade, com ressalva, para as contas do referido município.
11.	O Parquet especial, por seu turno, manifestou a sua parcial discordância da aludida proposta da unidade técnica, tendo pugnado, aí, pela regularidade, com ressalva, para as contas de Antônio Fábio Vieira.
12.	O TCU deve pedir licença, contudo, para discordar dos pareceres da unidade técnica e do MPTCU, passando, assim, a julgar irregulares as contas de Luiz Antônio da Costa e Antônio Fábio Vieira, sem prejuízo, todavia, de excluir a responsabilidade do então prefeito (Fernando Pereira - falecido) e do aludido município neste processo.
13.	Bem se vê que subsistiria a responsabilidade dos então gestores dos recursos federais (Luiz Antônio da Costa e Antônio Fábio Vieira) pela ausência do pleno proveito das estações de esgoto em prol da população local, restando por aí necessário o julgamento das suas contas pela irregularidade, diante da grave ofensa às regras legais orçamentário-financeiras, deixando, contudo, de lhes aplicar a subsequente multa prevista no art. 58, II, da LOTCU em face da prescrição da pretensão punitiva do TCU.
14.	Eis que restaria evidenciado o transcurso de aproximadamente 8 (oito) anos de vigência contratual sem a adoção das medidas necessárias para a realização das obras de interligação das aludidas estações à rede de esgoto municipal, já que a vigência inicial do ajuste seria de 6 (seis) meses, mas ele teria sido sucessivamente prorrogado durante a gestão dos então prefeitos (Luiz Antônio e Antônio Fábio Vieira) .
15.	Não fosse o bastante, Antônio Fábio Vieira não teria adotado as necessárias medidas para evitar a malsinada rescisão unilateral do contrato de repasse pela Caixa em função da suposta restrição no Cadastro Único de Convênios, nos termos do art. 79, I, da Lei n.º 8.666, de 1992, sem a devida abertura, entretanto, do contraditório em prol do aludido município.
16.	Bem se vê, por outro lado, que não subsistiria a suposta responsabilidade de Fernando Pereira na presente relação processual diante do seu falecimento antes do encerramento do primeiro ano da sua gestão, não subsistindo, ainda, a suposta responsabilidade do referido município em função da ausência de efetiva comprovação no sentido de o ente público ter sido diretamente beneficiado pelos recursos federais transferidos a partir do referido contrato de repasse.
17.	A despeito, no entanto, da suposta inexistência de dano ao erário, as diversas irregularidades perpetradas sobre a adequada execução do contrato de repasse deveriam resultar na responsabilização dos referidos gestores ante a respectiva evidência do indigitado ato omissivo-comissivo, com erro grosseiro, na perpetração das aludidas falhas, resultando na falta de funcionalidade das estações de esgoto em prol da comunidade local e, assim, na grave ofensa às regras legais orçamentário-financeiras, mas o Tribunal deve deixar de lhes aplicar a subsequente multa prevista no art. 58, II, da LOTCU em face da anunciada prescrição da pretensão punitiva do TCU.
18.	Eis que subsistiria a suscitada prescrição da pretensão punitiva do TCU, pois teria transcorrido o período superior a dez anos entre a ordem para a citação no âmbito do TCU, em 15/8/2018 (Peça 6) , e a data fatal para a prestação de contas final do aludido acordo, em 11/4/2008 (Peça 65, p. 5) , nos termos do Acórdão 1441/2016-TCU-Plenário.
19.	Por meio do aludido Acórdão 1.441/2016 proferido na Sessão Extraordinária de 8/6/2016, o Plenário do TCU firmou o seu entendimento no sentido de que a prescrição da pretensão punitiva deve seguir a regra geral do prazo decenal, contado a partir do fato, em linha com o art. 205 do Código Civil brasileiro, interrompendo a contagem do aludido prazo com a ordem de citação, nos termos do art. 240, caput, da Lei n.º 13.105 (Código Processual Civil) , de 2015.
20.	Sem prejuízo, entretanto, do respeito a esse entendimento do Tribunal, deve ser reiterada a minha ressalva já registrada em vários outros julgados do TCU no sentido de que, na ausência de lei específica, o TCU não deveria aplicar qualquer prazo prescricional sobre a referida pretensão punitiva ou, então, na pior das hipóteses, o Tribunal deveria aplicar a regra prescricional fixada pela Lei n.º 9.873, de 1999, não só porque ela trata diretamente de prescrição no âmbito do direito administrativo sancionador, mas também porque, entre outras medidas, a aludida lei manda aplicar o prazo prescricional penal, quando a infração administrativa também configure crime, além de determinar expressamente que, diante de ilícito continuado ou permanente, a contagem do prazo deve iniciar a partir da cessação do aludido ilícito.
21.	A despeito, então, de registrar essa minha posição pessoal, o TCU deve deixar de promover a aplicação da multa legal em desfavor dos aludidos responsáveis a partir do entendimento fixado pelo aludido Acórdão 1441/2016-TCU-Plenário.
22.	Não subsistiria, enfim, a eventual necessidade de promover o retorno do presente processo para buscar a citação de outros eventuais responsáveis, estando esse entendimento, aliás, em plena sintonia com a jurisprudência fixada pelo TCU a partir, por exemplo, dos Acórdãos 4.002/2020 e 5.297/2013, da 2ª Câmara, e dos Acórdãos 1.170/2017 e 1.223/2015, do Plenário, já que a ausência dessa nova citação não resultaria em prejuízo à defesa do atual responsável, não só porque o presente processo já estaria em plenas condições de efetivo julgamento pelo TCU, mas também porque a solidariedade passiva seria legalmente erigida em favor do ente estatal credor, e não das eventuais pessoas privadas devedoras, podendo, se for o caso, o atual condenado ajuizar a superveniente ação regressiva em desfavor de outros eventuais responsáveis supostamente coobrigados.
23.	Diante, portanto, dos elementos de convicção até aqui obtidos neste processo, o TCU deve julgar irregulares as contas de Luiz Antônio da Costa Carvalho Correa da Silva e Antônio Fábio Vieira, deixando, contudo, de lhes aplicar a subsequente multa legal ante a anunciada prescrição da pretensão punitiva do Tribunal, sem prejuízo de promover a exclusão da responsabilidade do espólio de Fernando Pereira Graça (falecido) e do Município de Valença - RJ na presente relação processual.
Ante o exposto, pugno pela prolação do Acórdão ora submetido a este Colegiado.
TCU, Sala das Sessões, em 20 de julho de 2021.
Ministro-Substituto ANDRÉ LUÍS DE CARVALHO 
Relator